【裁判字號】    98,訴,1387
【裁判日期】    990318
【裁判案由】    確認委任關係不存在
【裁判全文】
臺灣士林地方法院民事判決              98年度訴字第1387號
原      告  甲○○
訴訟代理人  林信和律師
複代理人    林宏政律師
原      告  丙○○
前列二人共同
訴訟代理人  杜英達律師
            賴呈瑞律師
被      告  天弓科技股份有限公司
特別代理人  乙○○
訴訟代理人  吳啟孝律師
上列當事人間確認委任關係不存在事件，本院於民國99年3 月11
日言詞辯論終結，判決如下：
    主  文
確認原告與被告間董事之委任關係不存在。
訴訟費用新臺幣仟元由被告負擔。
    事實及理由
一、按股份有限公司應由董事長對外代表公司，惟公司與董事間
    訴訟，除法律另有規定外，則由監察人或股東會所選任之人
    代表公司為訴訟，公司法第208 條第3 項、第213 條分別定
    有明文。次按公司經中央主管機關廢止登記者，應行清算，
    公司法第26條之1 準用同法第24條規定甚明。且清算中，公
    司股東會與監察人依然存續，對董事之訴訟依法仍應由監察
    人或股東會所選任之人代表公司為之，始為適法（最高法院
    94年度臺上字第230 號判決參照）。本件原告主張其業已終
    止與被告公司間董事之委任關係，惟被告竟未向主管機關辦
    理變更登記，且被告公司業經臺北市政府廢止登記在案，故
    訴請確認兩造間董事之委任關係不存在，核其性質應屬公司
    與董事間之訴訟，揆諸前揭規定及說明，自應由被告公司之
    監察人代表被告應訴。次按對於無訴訟能力人為訴訟行為，
    因其無法定代理人，或其法定代理人不能行代理權，恐致久
    延而受損害者，得聲請受訴法院之審判長，選任特別代理人
    。民事訴訟法第51條第1 項定有明文。本件因被告公司之監
    察人均已辭任，而被告公司亦已呈停擺狀態，無股東會之可
    言，自無股東會選任代表公司進行訴訟，而被告之章程亦無
    規定於此情形何人代表公司進行訴訟，故原告與被告公司之
    訴訟，被告成為無法定代理人之情形，為免延遲訴訟使之受
    損害，經原告依民事訴訟法第51條第1 項之規定，聲請選任
    被告之特別代理人，查乙○○原係被告公司之股東廣達電腦
    股份有限公司所指定之代表人任監察人乙職，雖該監察人已
    辭職，但乙○○既熟稔被告公司之情狀，其任被告公司之特
    別代理人即無不利被告公司之虞，故本院依上開民事訴訟法
    之規定選任乙○○為被告公司之特別代理人，併予敘明。
二、原告起訴主張：其曾同意自民國90年8 月24日起至93年8 月
    23日止，擔任被告公司之董事，惟原告迄今仍是被告公司登
    記名義上之董事。原告甲○○曾於93年11月23日、原告丙○
    ○於94年2 月22日，分別向被告公司表明辭任董事之意思，
    詎被告公司始終未向主管機關辦理變更登記，致原告仍被列
    名為董事，為此，訴請確認兩造間董事之委任關係不存在等
    語。並聲明：確認原告與被告間董事之委任關係不存在。被
    告則以：原告終止委任之通知確實有到達被告公司，但被告
    公司未變更登記等語為辯，並聲明：原告之訴駁回。
三、按確認之訴，非原告有即受確認判決之法律上利益者，不得
    提起，民事訴訟法第247 條前段定有明文，而所謂「即受確
    認判決之法律上利益者」，須因法律關係之存否不明確，致
    原告在私法上之地位有受侵害之危險，而此項危險得以對於
    被告之確認判決除去之者，始為存在（最高法院27年上字第
    316 號判例參照）。原告主張其董事之任期至93年8 月23日
    止，故其與被告公司間無董事之委任關係存在，惟觀諸卷附
    股份有限公司變更登記表所載，被告公司於遭廢止登記前，
    仍將原告登記為該公司董事，則原告與被告間有無董事之委
    任關係存在即屬不明確，並使相關政府機關或其他第三人誤
    認原告仍為被告公司董事，導致原告私法上之地位有受侵害
    之危險，非經判決確認，無以除去，是原告訴請確認其與被
    告間董事之委任關係不存在，確實有即受確認判決之法律上
    利益。
四、原告主張之前開事實，業據甲○○辭任董事之存證信函及被
    告於93年11月26日向台北市商業管理處提出董事甲○○解任
    之變更登記申請書、丙○○辭任之通知書（其上蓋有被告於
    94年2 月22日之收件章）、被告公司變更登記表等影本為證
    ，且經本院依職權調取被告公司登記案卷查閱無訛，復為被
    告所不爭執，自堪信為真實。
五、按董事任期屆滿而不及改選時，延長其執行職務至改選董事
    就任時為止。但主管機關得依職權，限期令公司改選；屆期
    仍不改選者，自限期屆滿時，當然解任。公司法第195 條第
    2 項定有明文。又公司與董事間之關係，除本法另有規定外
    ，依民法關於委任之規定；當事人之任何一方，得隨時終止
    委任契約。公司法第192 條第4 項、民法第549 條第1 項亦
    有明文。是董事任期屆滿而不及改選時，雖可延長其執行職
    務至改選董事就任時為止，然董事仍得自行終止與公司間之
    委任契約，以解除該董事之職務。經查，原告主張任期屆滿
    後，被告公司仍登記其為董事，原告甲○○曾於93年11月23
    日、原告丙○○於94年2 月22日，分別通知被告公司辭任董
    事乙節，既為被告所不爭執，則原告與被告公司間董事之委
    任關係，雖於原定之任期屆滿後，因被告公司未改選董事，
    而延長其董事之職務，但原告嗣自行終止與公司間之委任契
    約，且經被告收受該等通知無訛，則原告與被告公司間之董
    事委任關係於前開意思表示到達後而告終止，是原告主張兩
    造間董事之委任關係不存在，自屬可採。
六、從而，原告訴請確認原告與被告間董事之委任關係不存在，
    為有理由，應予准許。
七、本件訴訟費用額確定為新臺幣3,000 元，並應由被告負擔，
    爰併諭知如主文第2 項所示。
八、據上論結，原告之訴為有理由，依民事訴訟法第78條、第87
    條第1 項，判決如主文。
中    華    民    國    99    年    3    月    18    日
                  民事第一庭  法  官  俞慧君
以上正本證明與原本無異。
如對本判決上訴，應於判決送達後20日內向本院提出上訴狀。
中    華    民    國    99    年    3     月    19    日
                              書記官  陳鳳嬌

司法院資訊處製作；財團法人民間司法改革基金會備份。
